【裁判字號】    89,台上,1770
【裁判日期】    890804
【裁判案由】    拆屋還地
【裁判全文】
最高法院民事判決                              八十九年度台上字第一七七○號
    上  訴  人  乙○○
    訴訟代理人  張福安律師
    被 上訴 人  甲○○
                戊○○
                丁○○
                己○○
                庚○○
                丙○○
                蕭禮逢
右當事人間請求拆屋還地事件，上訴人對於中華民國八十八年四月七日台灣高等法院
第二審判決（八十七年度重上字第一○七號），提起上訴，本院判決如左：
    主  文
原判決廢棄，發回台灣高等法院。
    理  由
本件上訴人主張：座落台北縣永和市○○段五四一號土地（下稱系爭土地），為伊於
民國六十一年間無償借予被上訴人之被繼承人蕭煥林建屋使用，蕭煥林業已死亡，伊
因子女成年欲成家立業，自己需使用系爭土地，為此終止該使用借貸契約等情，求為
命被上訴人戊○○拆除房屋，其餘被上訴人應遷出房屋並共同交還土地之判決。
被上訴人則以：系爭土地為伊之被繼承人蕭煥林於四十年政府辦理耕地放領時，信託
登記在上訴人名義，約定於可分割時應辦理分割登記，上訴人於六十一年及六十四年
二次同意無償提供系爭土地予戊○○建築永久性房屋，本件借貸目的尚未完成，上訴
人亦無需使用土地之情形，其終止借貸契約不合法，伊無遷出及拆屋還地之義務等語
，資為抗辯。
原審維持第一審所為上訴人敗訴判決，駁回其上訴，無非以：系爭土地（重測前為秀
朗段下秀朗小段四七七之二號）為上訴人所有，其中如原判決附圖（下稱附圖）Ａ、
Ｂ、Ｃ、Ｄ、Ｅ所示部分，建有門牌號碼為台北縣永和市○○路三二四號二層加強磚
造房屋，係戊○○分別於六十一年、六十四年間向上訴人借用土地所建造，均登記為
戊○○所有。又上訴人係於六十一年五月一日同意被上訴人戊○○在其所有重測前之
秀朗段下秀朗小段四七七之二號內面積一二○‧二三平方公尺土地上興建一層房屋，
門牌號碼為得和路三二四號，至六十四年二月二十日復同意戊○○及蕭煥林二人增建
二層樓，使用土地面積為一四○‧三平方公尺；該一、二層房屋均登記為戊○○所有
。按貸與人因不可預知之情事自己需用借用物者，得終止契約，固為民法第四百七十
二條第一款所明定。惟所謂不可預知之情事，指在訂立使用借貸契約以後所發生之情
事，而非訂立契約時所能預見者而言。查上訴人分別在六十一年及六十四年出具之土
地使用權同意書，除載明同意被上訴人戊○○使用土地之面積外，並繪有土地使用範
圍圖，依該圖所載，被上訴人戊○○得使用北面臨得和路寬七‧七公尺、西側二二公
尺、東側一六公尺之土地，其範圍甚為明確；且依該圖面已可確定重測前四七七之二
號土地，其西側及北面均臨道路，位於民生路及得和路之交叉口。而上訴人主張其所
有舊平房（原門牌號碼為永和鎮○○路○段二十巷一號，嗣整編為得和路三二八號）
斜斜橫跨在尚未拓寬之得和路上，上訴人於六十一年初先建造得和路三二二號一、二
樓房屋（上訴人之子蕭禮添名義），再將該房屋左側與上開舊平房間之空地借與戊○
○建築三二四號房屋，六十三年間上訴人再建造三二○號房屋（蕭禮鎮名義），至六
十四年間拓寬得和路時，因上開舊平房大部分遭拆除，故就未拆除部分予以修建，並
增編三二六號房屋等事實，有上訴人提出舊、新房屋照片、永和鎮公所函、門牌證明
書、使用執照等件為證；足見戊○○所有三二四號房屋正位於三二○、三二二號與三
二六、三二八號房屋之中間，則上訴人同意被上訴人戊○○使用系爭土地建屋時，土
地兩側已分別有上訴人以其子名義所建房屋至明。準此，關於三二○、三二二號房屋
座落之基地（重測後編為四維段五四三、五四二號）與三二六、三二八號房屋座落之
基地（重測後編為四維段五四一號）中間夾有出借予被上訴人戊○○之如附圖所示土
地。且上訴人既同意戊○○建築永久性之二層樓房，並未定有使用借貸之期限，則在
戊○○依借貸目的，使用完畢返還系爭土地之前，上開三二○、三二二、三二六、三
二八號房屋座落之基地本不能合併建築使用，此乃上訴人於訂立借貸契約當時所得預
見，並明知之事實，要屬無疑。上訴人自不得以其需用借用物合併建築房屋為由，終
止其與被上訴人戊○○間之使用借貸契約。上訴人主張終止使用借貸契約，非法之所
許，從而，上訴人主張被上訴人為無權占有，本於所有物及借用物返還請求權，請求
被上訴人戊○○拆除房屋及其餘被上訴人應自房屋遷出，並共同交還系爭土地予伊，
不應准許等詞，為其判斷之基礎。
惟查上訴人於原審主張：「伊有子女九人，除養女、長子、三子、長女已成家外，其
他五人均已二十五歲以上而未成家，所受教育不多，謀生困難，全家僅靠經營宏吉機
車行維生，……伊實有收回系爭土地，供建商合建房屋分配，供子女成家立業之必要
，……伊現需用系爭土地之情形非六十一年間將土地借予蕭煥林所能預見（按當時伊
之四子蕭禮德尚未出生，其他子女均年幼，社會經濟尚未發達，耕作原四七七號放領
土地即足以溫飽），依民法第四百七十二條第一款之規定，伊自得終止租約。」云云
（見原審卷(二)八四至八五頁），此與上訴人得否依民法第四百七十二條第一款：貸與
人因不可預知之情事自己需用借用物者，得終止契約之規定，終止系爭使用借貸契約
，收回系爭土地，所關頗切，不得恝置不論，乃原審未遑就此調查審認說明，遽以上
開情詞，為上訴人敗訴判決，難謂無判決不備理由之違法。上訴論旨，執以指摘原判
決不當，求予廢棄，非無理由。
據上論結，本件上訴為有理由。依民事訴訟法第四百七十七條第一項、第四百七十八
條第一項，判決如主文。
中      華      民      國    八十九    年      八      月      四      日
                              最高法院民事第七庭
                                  審判長法官  吳  正  一
                                        法官  謝  正  勝
                                        法官  劉  福  來
                                        法官  許  朝  雄
                                        法官  陳  淑  敏
      右正本證明與原本無異
                                              書  記  官
中      華      民      國    八十九    年      八      月    二十一    日


司法院資訊處製作；財團法人民間司法改革基金會備份。
